【裁判字號】    97,簡,638
【裁判日期】    971231
【裁判案由】    房屋稅
【裁判全文】
臺北高等行政法院判決
                                       97年度簡字第638號
原      告  甲○○○○○
代  表  人  乙○○
被      告  臺北市稅捐稽徵處
代  表  人  丙○○
訴訟代理人  戊○○
            丁○○
上列當事人間因房屋稅事件，原告不服臺北市政府中華民國97年
4 月9 日府訴字第09770012300 號訴願決定，提起行政訴訟。本
院判決如下︰
    主  文
原告之訴駁回。
訴訟費用由原告負擔。
    事  實  及  理  由
一、事實概要：緣原告所有臺北市○○區○○路3 段120 號11樓
    及12樓房屋，原經被告所轄松山分處核定免徵房屋稅。嗣該
    分處於辦理民國96年房屋稅籍清查時，查得原告係以特定人
    為受益對象，自90年6 月20日房屋稅條例第15條第1 項第5
    款規定修正（90年7 月1 日施行）後，已不符合免徵房屋稅
    之要件，應按實際使用情形課徵房屋稅，乃以96年9 月28日
    北市稽松山乙字第09636406500 號函核定系爭房屋應自90年
    7 月起按非住家非營業用稅率課徵房屋稅，並補徵92年至96
    年之房屋稅共計新臺幣（下同）13萬6,970 元。原告不服，
    於96年10月17日申請復查，經被告以96年12月13日北市稽法
    乙字第09631794200 號函予以駁回。原告不服，提起訴願，
    遭決定駁回，遂提起本件行政訴訟。
二、原告起訴意旨略以：
  (一)復查決定及訴願決定以系爭原告自有供辦公之房屋，有他人
    使用之事實，認定不符房屋稅條例第15條第1 項第5 款本文
    規定，顯然違法：
    1.房屋稅條例第15條規定：「私有房屋有下列情形之一者，
      免徵房屋稅：．．．五、不以營利為目的，並經政府核准
      之公益社團自有供辦公使用之房屋。但以同業、同鄉、同
      學或宗親社團為受益對象者，除依工會法組成之工會經由
      當地主管稽徵機關報經直轄市、縣（市）政府核准免徵外
      ，不在此限。」以故，除有但書之事項外，非以營利為目
      的並經政府核准之公益社團自有供辦公使用之房屋自得免
      課房屋稅，合先敘明。
    2.查原告乃經主管目的機關登記有案之公益社團，且系爭房
      屋乃原告辦公自用，復查決定及訴願決定均以系爭房屋有
      供他人使用之事實，而斷定系爭房屋乃以營利為目的非專
      供原告自用而不符房屋稅條例第15條第1 項第5 款規定，
      惟查原告雖有借用他人之事實，但並無營利，說明如下：
      (1)武園集團：乃未經立案之組織，僅係提供愛好武術人士
        研習或聯繫之用，原告並無收益。
      (2)世界武學聯合總會：乃80年間為便於與世界各國愛好武
        學人士聯繫交流而成立，其本身並無實質業務，更無經
        費及收入來源，其於系爭房屋亦僅有會銜名牌。
      (3)中華民國武術協會及中華民國氣功協會均係非營利之社
        團法人，原告亦無向其收取租金之行為。
      (4)台北市中國醫藥研究會雖於96年3 月21日搬遷至系爭房
        屋掛牌辦公，惟查原告乃無償借用，雙方立有免費借用
        同意書（借用時間為96年3 月21日至98年3 月20日），
        並報備台北市杜會局在案。
      (5)國術月刊雜誌社乃原告所轄為發行團體雜誌而用。
      (6)中華武園詩社乃原告免費提供愛好詩詞人士，作為研究
        聯繫之用。
    3.綜上，原告將系爭房屋無償借用他人，並無取得利益，且
      系爭房屋確係原告「自有」且「供其辦公之處」，確屬符
      合房屋稅條例第15條第1 項第5 款「不以營利為目的，並
      經政府核准之公益社團自有供辦公使用之房屋。」之規定
      ，被告及訴願機關之認定，顯已超出法條文義而有違租稅
      法定主義。
  (二)被告及訴願機關認定原告受益對象乃符合房屋稅條例第15條
    第1 項第5 款但書規定，並以財政部91年3 月26日台財稅字
    第0910450828號函釋為認定基準，惟查上開決定及函釋，均
    屬與法有違：
    1.查原告組織章程第2 條規定：「本會以提倡國術，弘揚固
      有國粹，培養服務社會重俠仗義優良風氣，增進國民身心
      健康為宗旨」。以及第5 條規定：「本會任務如左：1 關
      於本會會員組織及發展事項。2 關於國術之研究發展及訓
      練事項。3 關於國術損傷接骨技術醫療之研究改進事項。
      4 關於國術之統合及編纂出版事項。5 關於各區國術館或
      分支機構之管理及監督事項。6 關於國術表演及競技事項
      。7 政府有關單位交辦及社會服務事項。8 其他有關符合
      於本會宗旨事項。」，顯示原告成立之目的乃以提倡國術
      而培養社會優良風氣，並同時增進國民健康。此由其任務
      第7 項不僅與國術活動有關，並且兼及社會服務事項可證
      之。故核原告之性質應屬以推展文化、學術、醫療、衛生
      、宗教、慈善、教育、聯誼，社會服務或其他以公益為目
      的，由個人或團體組成之社會團體（人民團體法第39條規
      定參照），而非屬以協調「同業」關係，增進共同利益，
      促進社會經濟建設為目的，由同一行業之單位、團體或同
      一職業之從業人員組成之職業團體。
    2.房屋稅條例第15條第1 項第5 款但書規定「但以同業、同
      鄉、同學或宗親社團為受益對象者，．．．，不在此限。
      」，原告既非職業團體，故非上開條文中所謂「同業」之
      涵攝範圍，而原告又顯非同鄉、同學或宗親社團，故原告
      不符合房屋稅條例第15條第1 項第5 款但書規定，文義上
      灼然自明。
    3.查憲法第19條規定，人民有依法律納稅之義務。所謂依法
      律納稅，係指租稅主體、租稅客體、稅基、稅率等租稅構
      成要件，均應依法律明定之。此即「租稅法定主義」，司
      法院釋字第210 號、第597 號及第607 號解釋均闡明在案
      。查財政部91年3 月26日台財稅字第0910450828號函釋：
      「說明：．．．二、90年6 月20日公布修正之房屋稅條例
      經行政院核定自90年7 月1 日施行，其中第15條第1 項第
      5 款規定，不以營利為目的，並經政府核准之公益社團自
      有供辦公使用之房屋，免徵房屋稅。但以同業、同鄉、同
      學或宗親社團為受益對象者，不在此限。上揭規範係為確
      保對促進公眾利益之公益社團，始予免稅，以維護租稅公
      平。如以屬性相同之行業、職業、產業或特定人員為主要
      受益對象之事業或社團，不論該事業之屬性及規模為何，
      均非以不特定之公眾為受益對象，尚不宜免稅。．．．」
      較之土地稅條例第15條第1 項第5 款但書規定「以同業、
      同鄉、同學或宗親社團為受益對象者，．．．不在此限。
      」，上開財政部函釋顯己增加法律所無之限制，而與憲法
      第19條租稅法定主義規定抵觸，已屬違憲而無效。
    4.再者，原告之所以登記名稱為台北市國術會，乃因以前內
      政部訂定之「社會團體許可立案作業規定」第4 點關於人
      民團體應冠以所屬行政區域名稱之規定而致（註：「社會
      團體許可立案作業規定」已被司法院釋字第479 號解釋認
      為其逾越母法之意旨而宣告無效），並非原告特意限定受
      益人僅為台北市民眾。且退萬步言，縱僅限定台北市民，
      其仍屬不特定之民眾，而非特定人。
    5.綜上，被告及訴願機關之決定乃基於財政部91年3 月26日
      台財稅字第0910450828號之違憲函釋，其增加法律所無之
      限制而侵害人民權利，應予撤銷。另依憲法第80條規定，
      法官應依法獨立審判，行政機關之函釋本無拘束法官之效
      力，司法院釋字第407 號解釋亦同此見解，更遑論上開函
      釋已屬違憲而侵害人民權利，敬請鈞院逕不予以適用上開
      財政部違憲函釋。
  (三)綜上所述，被告之處分及訴願決定顯然違反法令，為此請求
    訴願決定及原處分均撤銷。
三、被告答辯則以：
  (一)查原告係經臺北市政府社會局許可設立之人民團體，前經核
    准免徵房屋稅在案。惟經查系爭房屋有供武園集團、世界武
    學聯合總會、中華民國武術協會、中華民國氣功協會、台北
    市中國醫藥研究會、國術月刊雜誌社及中華武園詩社等組織
    使用，且並未區分各組織使用辦公室面積，此有地籍資料查
    詢建物標示部及所有權部、現場相片4 幀可茲為證，是系爭
    房屋顯非專供原告使用甚明。另查原告組織章程第5 條規定
    ：「本會任務如左：1.關於本會會員組織及發展事項。2.關
    於國術之研究發展及訓練事項。3.關於國術損傷接骨技術醫
    療之研究改進事項。4.關於國術之統合及編纂出版事項。5.
    關於各區國術館或分支機構之管理及監督事項。6.關於國術
    表演及競技事項。7.政府有關單位交辦及社會服務事項。8.
    其他有關符合於本會宗旨事項。」其設立宗旨及任務均以熱
    愛國術人士為受益對象，是被告所轄松山分處核認與修正後
    房屋稅條例第15條第1 項第5 款：「私有房屋有左列情形之
    一者，免徵房屋稅：．．．五、不以營利為目的，並經政府
    核准之公益社團自有供辦公使用之房屋。但以同業、同鄉、
    同學或宗親社團為受益對象者，．．．不在此限。」及財政
    部91年3 月26日台財稅字第0910450828號函釋：「．．．說
    明：二、90年6 月20日公布修正之房屋稅條例經行政院核定
    自90年7 月1 日施行，其中第15條第1 項第5 款規定，不以
    營利為目的，並經政府核准之公益社團自有供辦公使用之房
    屋，免徵房屋稅。但以同業、同鄉、同學或宗親社團為受益
    對象者，不在此限。上揭規範係為確保對促進公眾利益之公
    益社團，始予免稅，以維護租稅公平。如以屬性相同之行業
    、職業、產業或特定人員為主要受益對象之事業或社團，不
    論該事業之屬性及規模為何，均非以不特定之公眾為受益對
    象，尚不宜免稅。．．．」等規定，乃核定系爭房屋應課徵
    房屋稅，並依稅捐稽徵法第21條第1 項第2 款：「稅捐之核
    課期間，依左列規定：二、依法應由納稅義務人實貼之印花
    稅，及應由稅捐稽徵機關依稅籍底冊或查得資料核定課徵之
    稅捐，其核課期間為5 年。」及第2 項：「在前項核課期間
    內，經另發現應徵之稅捐者，仍應依法補徵或並予處罰；在
    核課期間內未經發現者，以後不得再補稅處罰。」規定，補
    徵系爭房屋92年至96年房屋稅，洵屬有據。
  (二)原告主張乃經主管目的機關登記有案之公益社團，雖有借用
    他人之事實，但並無營利乙節，因系爭房屋雖登記為甲○○
    ○○○所有，經現場勘查確供武園集團、世界武學聯合總會
    、中華民國武術協會、中華民國氣功協會、台北市中國醫藥
    研究會、國術月刊雜誌社及中華武園詩社等組織使用，且未
    區分各組織使用辦公面積，此有地籍資料查詢建物標示部及
    所有權部、現場相片4 幀可茲為證，亦為原告所是認，故系
    爭房屋顯非專供原告使用甚明，自無前揭房屋稅條例第15條
    第1 項第5 款免徵房屋稅之適用。原告又主張依其組織章程
    ，原告社團之性質應屬以推展文化、學術、醫療、衛生、宗
    教、慈善、體育、聯誼、社會服務或其他以公益為目的，由
    個人或團體組成之社會團體，非屬以協調「同業」關係等目
    的之職業團體乙節，按前揭財政部91年3 月26日台財稅字第
    0910450828號函釋規定，房屋稅條例第15條第1 項第5 款之
    修正，係為確保對促進公眾利益之公益社團，始予免稅，以
    維護租稅公平；如以屬性相同之行業、職業、產業或特定人
    員為主要受益對象之事業或社團，不論該事業之屬性及規模
    為何，均非以不特定之公眾為受益對象，是無房屋稅條例第
    15條第1 項第5 款規定免徵房屋稅之適用。次查原告組織章
    程第2 條：「本會以提倡國術，宏揚固有國粹，培養服務社
    會崇俠尚義優良風氣，增進國民身心健康為宗旨。」及第5
    條所述，原告之受益對象均為熱愛國術人士，況依其組織章
    程第6 條：「凡熱愛國術人士設籍台北市者不分籍貫性別地
    域職業，由本會會員之介紹得申請入會並經本會理事會審查
    通過後得為本會會員『年滿廿歲者為成年會員未滿廿歲者為
    少年會員』。凡設立國術館申請入會者，得為本會團體會員
    ，並發給團體會員證書。其對本會有貢獻者不分國籍地區得
    贈予榮譽會員。」載明，該會會員資格需設籍臺北市，並由
    該會會員介紹始得申請入會，又其團體會員亦以設立國術館
    申請入會者，方得為該會團體會員，顯係以屬性相同之特定
    人員或團體為主要受益對象之社團，依前揭稅法規定，亦無
    免徵房屋稅法之適用。綜上論述，原告主張，尚難採據。從
    而，原處分揆諸前揭法條及財政部函釋規定並無不合，復查
    決定及訴願決定遞予維持亦無違誤，請求鈞院駁回原告之訴
    。
四、按稅捐稽徵法第21條第1 項第2 款、第2 項規定：「稅捐之
    核課期間，依左列規定：．．．二、依法．．．應由稅捐稽
    徵機關依稅籍底冊或查得資料核定課徵之稅捐，其核課期間
    為5 年。」「在前項核課期間內，經另發現應徵之稅捐者，
    仍應依法補徵或並予處罰；．．．」。次按行為時房屋稅條
    例第5 條規定：「房屋稅依房屋現值，按左列稅率課徵之：
    ．．．二、非住家用房屋，其為營業用者，最低不得少於其
    房屋現值百分之3 ，最高不得超過百分之5 。其為私人醫院
    、診所、自由職業事務所及人民團體等非營業用者，最低不
    得少於其房屋現值百分之1.5 ，最高不得超過百分之2.5 。
    ．．．」；第15條第1 項第5 款規定：「私有房屋有下列情
    形之一者，免徵房屋稅：．．．五、不以營利為目的，並經
    政府核准之公益社團自有供辦公使用之房屋。但以同業、同
    鄉、同學或宗親社團為受益對象者，不在此限。」。現行房
    屋稅條例第15條第1 項第5 款規定（96年3 月21日修正）：
    「私有房屋有下列情形之一者，免徵房屋稅：．．．五、不
    以營利為目的，並經政府核准之公益社團自有供辦公使用之
    房屋。但以同業、同鄉、同學或宗親社團為受益對象者，除
    依工會法組成之工會經由當地主管稽徵機關報經直轄市、縣
    （市）政府核准免徵外，不在此限。」。再按臺北市房屋稅
    徵收自治條例第4 條第1 項規定：「臺北市房屋稅依房屋現
    值，按下列稅率課徵之：一、住家用房屋，百分之1.2 。二
    、非住家用房屋，其為營業用者，百分之3 。其為私人醫院
    、診所、自由職業事務所、幼稚園、托兒所、兒童托育中心
    、補習班、人民團體及其他性質可認定為非供營業用者，百
    分之2 。．．．」。末按財政部91年3 月26日臺財稅字第09
    10450828號函釋：「主旨：關於××區漁會所有房屋是否應
    依修正房屋稅條例第15條第1 項第5 款規定，自90年7 月1
    日起課徵房屋稅乙案。說明：二、90年6 月20日公布修正之
    房屋稅條例經行政院核定自90年7 月1 日施行，其中第15條
    第1 項第5 款規定，不以營利為目的，並經政府核准之公益
    社團自有供辦公使用之房屋，免徵房屋稅。但以同業、同鄉
    、同學或宗親社團為受益對象者，不在此限。上揭規範係為
    確保對促進公眾利益之公益社團，始予免稅，以維護租稅公
    平。如以屬性相同之行業、職業、產業或特定人員為主要受
    益對象之事業或社團，不論該事業之屬性及規模為何，均非
    以不特定之公眾為受益對象，尚不宜免稅。．．．」，核其
    意旨係在闡釋房屋稅條例第15條第1 項第5 款但書規定之精
    神，與法律主旨無違，自得予以援用。
五、經查，原告所有臺北市○○區○○路3 段120 號11樓及12樓
    房屋，原經被告所轄關松山分處核定免徵房屋稅。嗣該分處
    於辦理96年房屋稅籍清查時，查得原告係以特定人為受益對
    象，自90年6 月20日房屋稅條例第15條第1 項第5 款規定修
    正（90年7 月1 日施行）後，已不符合該規定之免稅要件；
    且系爭房屋供武園集團等其他團體使用，乃以96年9 月28日
    北市稽松山乙字第09636406500 號函通知原告應自90年7 月
    起恢復按非住家非營業用稅率課徵房屋稅，並補徵92年至96
    年房屋稅。此有地籍資料查詢建物標示部及所有權部、被告
    房屋稅主檔查詢、現場採證照片4 幀、原告之組織章程及中
    國傳統民俗療法協會96年9 月至12月招生簡章等影本附卷可
    稽，是被告松山分處所為處分，自屬有據。
六、至原告主張其是以愛好國術人士精研固有國粹及增進身心健
    康為共同目的，不能認為係屬性相同之行業或以特定人為受
    益對象，且系爭房屋僅供武園集團等團體作為通訊聯絡之用
    ，並無實際供使用之事實等節。按首揭90年6 月20日公布修
    正後（含現行）之房屋稅條例第15條第1 項第5 款規定，不
    以營利為目的，並經政府核准之公益社團自有供辦公使用之
    房屋得免徵房屋稅，但以同業、同鄉、同學或宗親社團為受
    益對象者，並非屬減免範圍。又按財政部91年3 月26日臺財
    稅字第0910450828號函釋意旨，如以屬性相同之行業、職業
    、產業或特定人員為主要受益對象之事業或社團，不論該事
    業之屬性及規模為何，均非以不特定之公眾為受益對象，尚
    不宜免稅，以維護租稅公平。經查，人民團體之名稱乃在表
    彰該團體之存在，並得以其名稱顯現該團體之性質及成立目
    的，使其對內得以凝聚成員之認同，對外以團體之名義經營
    其關係、推展其活動，而本案原告之名稱為「甲○○○○○
    」，可見原告係以從事國術相關事務為其主要目的。復查，
    章程乃人民團體組織及活動之基礎，本件原告之組織章程第
    2 條規定：「本會以提倡國術，宏揚固有國粹，培養服務社
    會崇俠尚義優良風氣，增進國民身心健康為宗旨。」第5 條
    規定：「本會任務如左：1 關於本會會員組織及發展事項。
    2 關於國術之研究發展及訓練事項。3 關於國術損傷接骨技
    術醫療之研究改進事項。4 關於國術之統合及編纂出版事項
    。5 關於各區國術館或分支機構之管理及監督事項。6 關於
    國術表演及競技事項。7 政府有關單位交辦及社會服務事項
    。8 其他有關符合於本會宗旨事項。」第6 條規定：「凡熱
    愛國術人士設籍臺北市者不分籍貫性別地域職業，由本會會
    員之介紹得申請入會並經本會理事會審查通過後得為本會會
    員『年滿廿歲者為成年會員未滿廿歲者為少年會員』。凡設
    立國術館申請入會者，得為本會團體會員，並發給團體會員
    證書。其對本會有貢獻者不分國籍地區得贈予榮譽會員。」
    第7 條規定：「本會會員有發言權、表決權、選舉權、被選
    舉權與罷免權，並得享有本會規定之一切權利。．．．」第
    10條規定：「本會會員有．．．繳納入會費、常年會費之義
    務。」是由上述原告之名稱及章程內容，顯見原告之受益對
    象明確，係以提倡國術為宗旨，而申請加入該會之資格須設
    籍臺北市，並由該會會員介紹，又其團體會員亦須以設立國
    術館申請入會，是原告係以加入會員之特定個人或相關團體
    為受益對象，依上開法條及函釋意旨，即得認定原告係以屬
    性相同之特定人員為主要受益對象之社團，無前揭免徵房屋
    稅規定之適用。原告稱其取名為台北市國術會，並非僅限定
    台北市民始得參加，故非為特定人之利益而設云云，顯然忽
    略其上開章程之約定內容。再查，系爭房屋登記為原告所有
    ，然其有供武園集團、世界武學聯合總會、中華民國武術協
    會、中華民國氣功協會、台北市中國醫藥研究會、國術月刊
    雜誌社及中華武園詩社等其他團體使用之情形，業如前述，
    自非屬自有供辦公使用之房屋，亦無前揭免徵房屋稅規定之
    適用。
七、從而，被告所轄松山分處核定自90年7 月起恢復按非住家非
    營業用稅率課徵系爭房屋之房屋稅，並補徵92年至96年之房
    屋稅共計13萬6,970 元之處分於法並無違誤，訴願決定予以
    維持，亦無不合，原告仍執前詞，訴請撤銷原處分及訴願決
    定，為無理由，應予駁回。又本件為簡易訴訟事件，爰不經
    言詞辯論，逕為判決，併予敘明。
據上論結，本件原告之訴為無理由，爰依行政訴訟法第98條第1
項前段、第233 條第1 項、第236 條，判決如主文。
中    華    民    國    97    年    12    月   31     日
                        臺北高等行政法院第四庭
                                      法  官  李  玉  卿
上為正本係照原本作成。
本件以訴訟事件所涉及之法律見解具有原則性者為限，始得於本
判決送達後20日內向本院提出上訴狀並表明上訴理由，如已於本
判決宣示後送達前提起上訴者，應於判決送達後20日內補具上訴
理由（均按他造人數附繕本），且經最高行政法院許可後方得上
訴。
中    華    民    國    97    年    12    月   31     日
                                      書記官  陳  又  慈


司法院資訊處製作；財團法人民間司法改革基金會備份。
